【裁判字號】    92,上訴,762
【裁判日期】    920731
【裁判案由】    常業重利
【裁判全文】
臺灣高等法院高雄分院刑事判決                    九十二年度上訴字第七六二號
    上  訴  人
    即  被  告  庚○○
    選任辯護人  呂富田
                黃宏綱
右上訴人因常業重利案件，不服臺灣高雄地方法院九十一年度訴字第三六三０號中華
民國九十二年三月十七日第一審判決（起訴案號：臺灣高雄地方法院檢察署九十一年
度偵字第二六六七一號），提起上訴，本院判決如左：
      主  文
原判決撤銷。
庚○○乘他人急迫貸以金錢，而取得與原本顯不相當之重利為常業，累犯，處有期徒
刑捌月。帳冊壹本、第一九六一八六～一九六二００號空白本票均沒收。
      事  實
一、庚○○前因重利案件，於八十九年間經法院判處有期徒刑六月，如易科罰金，以
    三百元折算一日確定，已於八十九年四月十一日執行完畢。竟不知警惕，復基於
    以重利為常業之犯意，趁己○○○、乙○○、甲○○、丁○○、戊○○急需現款
    應急，分別貸予金錢，貸款方式為交付借款時，先預扣以百分之十計算之利息，
    實際交付借款百分之九十金額，其後每十天為一期收取以借款金額百分之十計算
    之利息，而取得與原本顯不相當之重利，並恃以維生。分述如下：
    (一)己○○○因家庭經濟問題，急需用錢，自九十一年四月三十日起，五次在高雄
      市左營區復興新村某處，各向庚○○借款新台幣（下同）二萬元，共借得十萬
      元，庚○○各次均先扣除第一期利息二千元，實際僅交付一萬八千元，其後每
      十天為一期收取利息二千元，並要求己○○○簽發面額二萬元之本票一紙作為
      擔保。己○○○支付利息至同年八月止，嗣因無力負擔，而未繼續支付利息。
    (二)乙○○因積欠友人款項，急需現款償還，乃於九十一年六月三十日，在高雄市
      左營區○○街某處，向庚○○借得三萬元，庚○○先扣除第一期利息三千元，
      實際僅交付二萬七千元，其後每十天為一期收取利息三千元，並要求乙○○簽
      發面額三萬元之本票一紙作為擔保，直至同年九月間，乙○○始償還借款。
    (三)甲○○因撫育子女，急需用錢，乃於九十一年七月十三日經由鄰人鄭慧鈺介紹
      ，在高雄市○○區○○街一０六巷六十三號向庚○○借得二萬元，庚○○先扣
      除第一期利息二千元，實際僅交付一萬八千元，其後每十天為一期收取利息二
      千元，並要求甲○○簽發面額二萬元之本票一紙及由鄭慧鈺擔任保證人以為擔
      保。甲○○自九十一年七月二十三日起，至九十一年十月十三日止，共支付利
      息一萬八千元。又於同年七月十八日，亦因撫育子女，急需用錢，向庚○○借
      得三萬元，庚○○先扣除第一期利息三千元，實際僅交付二萬七千元，並要求
      甲○○簽發面額三萬元之本票一紙作為擔保，其後每十天為一期給付利息三千
      元。甲○○自九十一年九月八日起，至九十一年十月八日止，共支付利息一萬
      二千元。
    (四)丁○○因急需用錢，乃於九十一年十一月四日，在高雄市○○區○○路城煌廟
      前，向庚○○借款二萬元，庚○○先扣除第一期利息二千元，實際僅交付一萬
      八千元，其後每十天為一期收取利息二千元，並要求丁○○簽發面額二萬元之
      本票一紙作為擔保。復於同年十一月十四日、十一月二十四日，丁○○各給付
      利息二千元。
    (五)戊○○因急需用錢，乃於九十一年十一月三十日，在高雄市○○區○○街一四
      三巷十五號，向庚○○借款一萬元，庚○○先扣除第一期利息一千元，實際僅
      交付八千元，其後每十天為一期收取利息一千元。
    嗣於九十一年十二月三日，經警在高雄市○○區○○路五三九巷二十一號六樓庚○○住處依法搜索，分別在庚○○住處陽台空花盆內及使用ＸＤＷ—四七二號機
    車置物箱內，各扣得庚○○所有記載放款之帳冊一本及預供借款人簽發第一九六
    一八六～一九六二００號之空白本票，而查知上情。
二、案經高雄市政府警察局楠梓分局報請臺灣高雄地方法院檢察署檢察官偵查起訴。
      理  由
一、訊據上訴人即被告庚○○（下稱被告）固不諱言貸款予己○○○、乙○○、甲○○、丁○○、戊○○及收取利息，惟矢口否認有常業重利犯行，辯稱係己○○○
    、乙○○、甲○○、丁○○、戊○○缺錢打牌，故向其借錢，其並非趁己○○○
    、乙○○、甲○○、丁○○、戊○○急迫之際，而收取重利，且其有正當職業等
    語。
二、經查，右揭事實，業據被害人乙○○於警訊指稱：「．．．因為朋友向我催討之
    前所欠他的一筆錢，我因為沒有錢還給他，所以迫不得已只好先向庚○○借錢還
    給朋友」等語（見原審卷第二一頁）；被害人甲○○於警訊指稱：「．．．我是
    因為和我丈夫分居後，沒有經濟來源好養育我的子女，所以迫不得已只好向庚○○借錢應急」等語（見警卷第四頁）；被害人丁○○、戊○○於警訊指稱：「．
    ．．因為我急需用錢，迫不得已只好向庚○○借錢應急」等語（見警卷第六頁、
    原審卷第二七頁）；被害人己○○○於警訊指稱：「．．．在今年四月下旬因家
    庭經濟問題，所以迫不得已於四月三十日只好向庚○○借款二萬元應急」等語（
    見原審卷第二三頁）丙確，核與證人鄭慧鈺於警訊證述相符（見原審卷第二九頁
    ），且被告於原審亦供述貸款予己○○○、乙○○、甲○○、丁○○、戊○○，
    及借款人均係以十日為一期，每期交付以借款金額百分之十計算之利息，並扣案
    帳冊係記載借款、利息收取情形，而扣案第一九六一八六～一九六二００號空白
    本票係預供借款人簽發等語（見警卷第一頁反面、原審卷第六一～六五頁、本院
    卷第三一頁），復有空白本票及帳冊各一本均扣案可佐。又參以扣案帳冊記載所
    示，借款人均係以十日為一期，每期交付以借款金額百分之十計算之利息（見警
    卷第十六、十九、二六～二九頁），且扣案帳冊係在被告住處陽台空花盆內所查
    扣，有搜索扣押筆錄可佐（見警卷第十一頁），衡情，被告苟未從事放款收取重
    利，豈有將帳冊放置陽台空花盆內之理。綜上各情，被告於原審供述及被害人己○○○、乙○○、甲○○、丁○○、戊○○於警訊證述，堪認與事實相符。至被
    告於本院均改稱被害人己○○○、乙○○、甲○○、丁○○、戊○○係因缺錢打
    牌而借錢，並非趁被害人急迫需錢而放高利貸等語，被害人乙○○、甲○○、丁○○、戊○○於本院亦附和其詞，證人鄭慧鈺、方建發本院亦證稱甲○○係向被
    告借錢打牌等語，顯係事後卸責及迴護之詞，均不足採信。另證人夏煥忠、林丙
    盞、洪毆擺、方美香、張春玉於本院均證稱被告曾借款予他人打牌等語，亦無礙
    被告上開犯行之認定。再扣案帳冊其中固僅記載被害人己○○○於四月三十日、
    六月四日、六月十五日、六月二十二日、八月十五日、九月十八日各借款一萬元
    ，然既與被告與被害人己○○○供述不符，應係帳冊記載未完全之故，尚無從據
    為有利被告之認定。又被告自九十一年六月間起，至同年十一月間止，反覆借款
    予被害人己○○○、乙○○、甲○○、丁○○、戊○○以收取重利，被告以重利
    為常業，亦屬無疑。從而，被告常業重利之犯行，事證丙確，堪以認定。
三、按刑法上所謂常業犯，指反覆以同種類行為為目的之社會活動之職業性犯罪而言
    ，至於犯罪所得之多寡，是否恃此犯罪為唯一之謀生職業，則非所問，縱令兼有
    其他職業，仍無礙於該常業犯罪之成立（最高法院八十五年台上字第五一０號判
    例可資參照）。核被告所為，係犯刑法第三百四十五條之常業重利罪。公訴人就
    被告於九十一年六月三十日及同年十一月三十日分別貸款予被害人乙○○、戊○○而收取重利事實漏未起訴，然此部分與前開起訴部分具有實質上一罪之關係，
    為起訴效力所及，法院自得併予審理。又被告前因重利案件，於八十九年間經法
    院判處有期徒刑六月，如易科罰金，以三百元折算一日確定，已於八十九年四月
    十一日執行完畢，有臺灣高等法院被告全國前案紀錄表一份在卷可佐，五年以內
    再犯有期徒刑以上之本罪，為累犯，應依刑法第四十七條之規定，加重其刑。
四、原審以被告罪證丙確，予以論罪科刑，固非無見，惟查原審判決理由說丙扣案第
    一九六一八六～一九六二００號本票係被告所有預供犯罪所用之物，故依法宣告
    沒收，但主文則記載扣案本票一本沒收，即連同扣案案外人洪毆擺簽發之第一九
    六一八五號本票一紙亦宣告沒收，主文與理由顯有矛盾。被告上訴意旨辯稱未犯
    罪，雖無理由，但原判決既有上述可議之處，自應由本院撤銷改判。爰審酌被告
    曾因重利案件，經法院判處有期徒刑六月，已執行完畢，有台灣高等法院被告全
    國前案紀錄表在卷足憑，竟不知警惕，猶不思正途營生，仍放款牟取重利，榨取
    經濟上之弱者，破壞社會正常經濟秩序，然獲取之重利非鉅，行為後曾坦承犯行
    等一切情狀，量處如主文所示之刑。扣案帳冊一本係被告所有記載借款、利息收
    取情形，扣案第一九六一八六～一九六二００號空白本票為被告所有預供借款人
    簽發所用，已經被告供述在卷，故依刑法第三十八條第一項第二款之規定宣告沒
    收。至扣案之案外人洪毆擺簽發第一九六一八五號本票一紙固為被告所有，然被
    告借款予案外人洪毆擺，並未收取重利（詳後述），故扣案案外人洪毆擺簽發第
    一九六一八五號本票一紙即與常業重利罪無關，故不宣告沒收。
五、公訴意旨另以：被告自九十一年六月間起，亦基於以重利為常業之犯意，趁綽號
    「陳老」、「張清峰」、「張春英」、「陳秀香」、「許秀琴」、「孫娟蘭」、
    「劉斌」、「羅斯傑」、「阿德」、「阿德弟弟」、「簡先生」、「洪歐擺」、
    「侯文安」急需現款應急，分別貸予金錢，貸款方式為交付借款時，先預扣以百
    分之十計算之利息，實際交付借款百分之九十金額，其後每十天為一期收取以借
    款金額百分之十計算之利息，而取得與原本顯不相當之重利，並恃以維生。因認
    被告此部分亦涉犯刑法第三百四十五條常業重利罪嫌。經查，被告固供述借款予
    綽號「陳老」、「張清峰」、「張春英」、「陳秀香」、「許秀琴」、「孫娟蘭
    」、「劉斌」、「羅斯傑」、「阿德」、「阿德弟弟」、「簡先生」、「洪歐擺
    」、「侯文安」等人，然證人洪毆擺於本院已證稱其向被告借款打牌，但被告並
    未收取利息等語（見本院卷第六一頁），此外，復查無其他積極證據足證被告係
    趁綽號「陳老」、「張清峰」、「張春英」、「陳秀香」、「許秀琴」、「孫娟
    蘭」、「劉斌」、「羅斯傑」、「阿德」、「阿德弟弟」、「簡先生」、「侯文
    安」等人有急迫、輕率或無經驗之情形，而貸款收取重利，被告此部分犯行自屬
    不能證丙。因公訴人認此部分與前開有罪部分有實質上一罪之常業犯關係，故不
    另為無罪之諭知。
據上論結，應依刑事訴訟法第三百六十九條第一項前段、第三百六十四條、第二百九
十九條第一項前段、刑法第三百四十五條、第四十七條、第三十八條第一項第二款、
罰金罰鍰提高標準條例第一條前段，判決如主文。
本案經檢察官邱榮藏到庭執行職務。
中      華      民      國    九十二    年      七月    三十一    日
                              臺灣高等法院高雄分院刑事第一庭
                                  審判長法官  曾永宗
                                        法官  邱永貴
                                        法官  郭玫利
右正本證丙與原本無異。
如不服本判決應於收受本判決後十日內向本院提出上訴書狀，其未述上訴理由者，
並得於提起上訴後十日內向本院補提理由書狀（均須按他造當事人之人數附繕本)「
切勿逕送上級法院」。
                                      書記官  鄭靜芳
中    華    民    國      九十二      年      八      月     一   日
附錄本判決論罪科刑法條
刑法第三百四十四條：
乘他人急迫、輕率或無經驗貸以金錢或其他物品，而取得與原本顯不相當之重利者，
處一年以下有期徒刑、拘役或科或並科一千元以下罰金。
刑法第三百四十五條：
以犯前條之罪為常業者，處五年以下有期徒刑，得併科三千元以下罰金。


司法院資訊處製作；財團法人民間司法改革基金會備份。
